臺灣高等法院民事判決　　　　　　　　　99年度上字第1041號
上　訴　人　李金雄
被　上訴人　戴淇龍
訴訟代理人　陳慶禎律師
上列當事人間請求清償借款事件，上訴人對於中華民國99年8月
25日臺灣新竹地方法院98年度重訴字第193號第一審判決提起上
訴，經本院於99年12月21日言詞辯論終結，判決如下：
    主      文
上訴駁回。
第二審訴訟費用由上訴人負擔。
    事實及理由
一、本件上訴人聲明求為判決：（一）原判決關於不利上訴人部
    分廢棄。（二）上開廢棄部分，被上訴人在第一審之訴駁回
    。被上訴人聲明求為判決：上訴駁回。
二、被上訴人主張：兩造約定上訴人自民國（下同）83年7月18
    日起，陸續向伊借款，以供其買賣股票。並由上訴人先後提
    供訴外人余維全在新竹市第五信用合作社所開立帳號000000
    000000號帳戶及在中國信託商業銀行所開立帳號0000000000
    00帳戶（下合稱系爭帳戶）之存摺及印鑑章交由伊保管、支
    配。伊陸續將借款匯入系爭帳戶內，以供作上訴人投資買賣
    股票資金之用，未約定利息。嗣因上訴人投資買賣股票失利
    ，系爭帳戶已無金額可供伊提領償還，上訴人乃於84年7 月
    6日簽立借據（下稱系爭借據）予伊，表明其向伊借款新台
    幣（下同）1,150萬元。嗣兩造為確認上訴人積欠伊借款總
    額，復於91年8月12日簽立切結書（下稱系爭切結書）並經
    原審法院公證處確認，上訴人仍承認積欠伊1,150萬元等情
    。爰依據消費借貸之法律關係，求為命上訴人給付1,150萬
    元之判決（原審判命上訴人給付202萬3,996元；而駁回被上
    訴人其餘之訴。上訴人就其敗訴部分聲明不服，提起上訴；
    而被上訴人就其敗訴部分未據聲明不服，已告確定）。
    上訴人則以：伊與被上訴人於83年7月18日約定，由被上訴
    人出資1,150萬元一次存入系爭帳戶，以供作伊投資買賣股
    票資金之用，伊並將系爭帳戶之存摺及印鑑章交由被上訴人
    保管、支配，被上訴人僅可存入系爭帳戶1,150萬元，不必
    亦不該再存入其他款項，系爭帳戶內超過1,150萬元之存款
    皆為伊所有。又伊交付系爭帳戶予被上訴人時，系爭帳戶內
    已有800萬元股票市值，加上被上訴人存入1,150萬元，共將
    近2,000萬元，全部供伊投資買賣股票資金之用，而因股票
    買賣每日有漲跌，故約定當伊所買進全部股票市值跌至近
    1,300萬元時，伊即需存入一筆現金用作增加保證金，若伊
    未存入現金，被上訴人即得就賣出股票取回1,150萬元，並
    將餘款連同系爭帳戶之存摺及印鑑章交還予伊，終結兩造間
    借貸關係，惟系爭帳戶之存摺及印鑑章現仍在被上訴人保管
    中，故伊絕未積欠被上訴人任何款項。詎被上訴人竟於84年
    7月6日謊稱伊操作買賣股票失利，其保管、支配之系爭帳戶
    內已無存款可供提領，而在未與伊結算並交還系爭帳戶及印
    鑑章之情形下，詐欺、脅迫伊簽立系爭借據。嗣又要求伊提
    供土地為擔保設定抵押權予其，並謊稱國稅局欲對其收取借
    款利息課稅，詐欺、脅迫伊再次簽立系爭切結書。又從被上
    訴人所提出系爭帳戶明細所示，未見被上訴人有一次存入1,
    150萬元之情形，反而不斷有現金或轉帳進出，顯係借了又
    還，還了又借，不斷重複，被上訴人係預謀作假帳詐財，並
    企圖欲與伊所陸續存入現金共350萬元混淆，伊從83年8月間
    至84年7月間在系爭帳戶至少陸續有現金共350萬元之存入，
    經扣抵後，伊並無積欠被上訴人借款云云，資為抗辯。
三、經查兩造於83年7月18日約定，由被上訴人提供1,150萬元資
    金，供作上訴人投資買賣股票之用，並約定上訴人於同日將
    其供作投資買賣股票所使用系爭帳戶之存摺及印鑑章交由被
    上訴人保管、支配，而被上訴人則將借款匯入系爭帳戶內，
    由上訴人負責操作下單買賣股票，買進股款由系爭帳戶內支
    付，賣出股款亦係存入系爭帳戶內。上訴人買賣股票期間係
    自83年7月18日起至85年3月25日止，惟系爭帳戶之存摺及印
    鑑章迄今仍由被上訴人保管、支配中。又兩造在未經就系爭
    帳戶為結算之情形下，被上訴人於84年7月6日要求上訴人簽
    立系爭借據，及於91年8月12日偕同上訴人至原審法院公證
    處公證上訴人所簽立系爭切結書之事實，為兩造所不爭執（
    見本院卷第48至49頁），並有系爭帳戶明細、系爭借據及系
    爭切結書可稽（見原審卷第6至7頁、第44至88頁），自堪信
    為真實。
四、被上訴人主張上訴人向伊借款1,150萬元未還等語；而上訴
    人則以前揭情詞置辯。經查：
（一）上訴人既已於83年7月18日將系爭帳戶之存摺及印鑑章交
      由被上訴人保管、支配，迄今仍在被上訴人保管、支配中
      ，則在此期間內，僅被上訴人得任意自系爭帳戶提領存款
      、轉帳或匯款；而上訴人無法提領款項、轉帳或匯款。準
      此，上訴人根本不可能經由系爭帳戶提領款項、匯款或轉
      帳方式向被上訴人取得借款。
（二）系爭帳戶內雖有多筆「現金存入」（見原審卷第47至48、
      50、51至52、58、61、62、67、70至71、75至78、81至83
      、85、87至88頁）。雖上訴人抗辯經伊陸續存入至少共有
      350萬元云云。惟查上訴人既係因缺少資金買賣股票而向
      被上訴人借款，將系爭帳戶存摺及印鑑章交由被上訴人保
      管、支配，以供其存入現金支應，是系爭帳戶係由被上訴
      人存入現金，乃屬常態事實，而由上訴人存入現金，係屬
      變態事實，應由上訴人負舉證責任。此部分之事實，既為
      被上訴人所否認，而上訴人復一再自認伊無法舉證證明（
      見本院卷第32頁、第41頁）。足見上訴人並無以現金存入
      系爭帳戶方式返還借款予被上訴人。
（三）被上訴人雖有利用系爭帳戶提領現金、轉帳支出或匯出款
      多筆（見原審卷第46至48、50、52、60至61、63、65、67
      至68、71至73、75、77至78、80至83、86至88頁）。惟被
      上訴人始終並未主張該等款項係用以借款予上訴人（見原
      審卷第38至43頁），自不應計入上訴人向被上訴人之借款
      金額。
（四）依系爭帳戶內買賣股票交割明細即如附表所示，上訴人在
      交付系爭帳戶予被上訴人之前所買進，而於83年7月18日
      起至85年3月25日止期間所賣出之股票計有83年7月18日中
      華開發、金額7萬1,347元（見原審卷第50頁）；83年8月
      12日潤泰工業、金額4萬8,637元（見原審卷第51頁）；83
      年8月13日中華開發、金額8萬2,656元（見原審卷第51 頁
      ）；83年12月31日第一銅鐵、金額6萬2,245元（見原審卷
      第67頁），合計為26萬4,885元（其計算式為：71,347 元
      ＋48, 637元＋82,656元＋62,245元＝264,885元），此部
      分因股票賣出交割轉入系爭帳戶之款項本屬上訴人自有，
      不應計入上訴人因買賣股票而向被上訴人所借款項；而上
      訴人於83年7月18日交付系爭帳戶予被上訴人時，系爭帳
      戶內於83年7月15日尚有餘款422元（見原審卷第50頁背面
      頁），亦屬上訴人自有，亦不應計入上訴人因買賣股票而
      向被上訴人所借款項。茲查上訴人因買賣股票而向被上訴
      人所借款項之金額，乃係上訴人於83年7月18日起至85 年
      3月25日止期間，利用系爭帳戶買賣股票所虧損之金額，
      即上訴人於該期間內在系爭帳戶內所買進股票累積總額減
      去其賣出股票累積總額之差額。經本院仔細核算後，上訴
      人因買賣股票而向被上訴人借款金額為771萬4,130元（買
      賣股票交割明細及計算式如附表所示─見原審卷第44至88
      頁）。
（五）雖上訴人曾應被上訴人之要求而簽立系爭借據及切結書，
      而在其上記載上訴人向被上訴人借款金額為1,150萬元。
      惟已據兩造一致自認於簽立之初，並未經核算結果（見本
      院卷第48至49頁），難免失真，經本院仔細核算後，其借
      款金額應為771萬4,130元。惟經原審判命上訴人給付被上
      訴人202萬3,996元；而駁回被上訴人其餘之訴。被上訴人
      就其敗訴部分未據其聲明不服，已告確定。
五、綜上所述，被上訴人依據消費借貸之法律關係，請求上訴人
    給付202萬3,996元部分，自屬應予准許。從而，原審就上開
    部分所為上訴人敗訴之判決，並無不合，上訴論旨仍執前詞
    指摘原判決此部分不當，求予廢棄改判，為無理由，應予駁
    回。
六、至兩造之其餘攻擊或防禦方法及未經援用之證據，經斟酌後
    ，認為均不足以影響本判決之結果，自無逐一詳予論駁之必
    要。併此敘明。
七、據上論結，本件上訴為無理由，依民事訴訟法第449條第1項
    、第78條，判決如主文。
中    華    民    國   100    年    1     月    4     日
                    民事第六庭
                        審判長法  官  林鄉誠
                              法  官  梁玉芬
                              法  官  曾部倫
正本係照原本作成。
如不服本判決，應於收受送達後20日內向本院提出上訴書狀，其
未表明上訴理由者，應於提出上訴後20日內向本院補提理由書狀
（均須按他造當事人之人數附繕本）上訴時應提出委任律師或具
有律師資格之人之委任狀；委任有律師資格者，另應附具律師資
格證書及釋明委任人與受任人有民事訴訟法第466條之1第1項但
書或第2項（詳附註）所定關係之釋明文書影本。如委任律師提
起上訴者，應一併繳納上訴審裁判費。
中    華    民    國   100    年    1     月    4     日
                              書記官  黃麗玲
附註：
民事訴訟法第466條之1（第1項、第2項）：
對於第二審判決上訴，上訴人應委任律師為訴訟代理人。但上訴
人或其他法定代理人具有律師資格者，不在此限。
上訴人之配偶、三親等內之血親、二親等內之姻親，或上訴人為
法人、中央或地方機關時，其所屬專任人員具有律師資格並經法
院認為適當者，亦得為第三審訴訟代理人。